【裁判字號】    91,上易,1995
【裁判日期】    920130
【裁判案由】    傷害等
【裁判全文】
臺灣高等法院臺中分院刑事判決                   九十一年度上易字第一九九五號
    上  訴  人  臺灣臺中地方法院檢察署檢察官
    上  訴  人
    即  被  告  甲○○  男  四.
    選任辯護人  林益輝  律師
右上訴人等因被告傷害等案件，不服臺灣臺中地方法院九十一年度易字第一八九二號
，中華民國九十一年八月二十九日第一審判決（起訴案號：臺灣臺中地方法院檢察署
九十一年度偵字第九五一九號）提起上訴，本院判決如左：
    主  文
原判決關於傷害部分撤銷。
甲○○傷害人之身體，處拘役貳拾日，如易科罰金，以佰元折算壹日。
其他上訴駁回。
    事  實
一、甲○○於民國（下同）九十一年四月間僱請工人至其位於臺中市○○路三十一號
    住處從事防水工程施工，而居住於臺中市西屯區○○○街二十號房屋之鄰居乙○○○，則以前開工人占用其土地施工為由阻止工人繼續施工。甲○○於接獲工人
    通知後因心生不滿，於九十一年四月二十四日上午十時二十分許，前往乙○○○
    前開住處理論，待乙○○○開門讓其進入後，雙方因一言不合發生口角，乙○○○因不甘受辱，即徒手欲捶打甲○○（此部分未成傷），甲○○竟不顧乙○○○
    已係年紀六十餘歲之女性，仍基於傷害之犯意，徒手推乙○○○，致乙○○○因
    重心不穩倒地，因而受有右前臂二處瘀傷（二Ｘ三公分、四Ｘ八公分）及左肘擦
    傷（０‧八Ｘ一‧二公分）等傷害。
二、案經乙○○○訴由臺中市警察局第六分局報告臺灣臺中地方法院檢察署檢察官偵
    查起訴。
    理  由
壹、撤銷改判部分：
一、訊據上訴人即被告甲○○（下簡稱被告）固坦承：伊因前開施工爭執，而於前揭
    時、地前往告訴人乙○○○上開住處理論，因告訴人乙○○○先徒手欲對伊毆打
    ，伊才伸手阻擋，乙○○○因而跌倒受傷等語，惟矢口否認涉有傷害犯行，辯稱
    ：伊係出於正當自衛云云。經查：右開犯罪事實，業據證人即告訴人鄰居丙○○
    於本院調查時證稱：「從被告進去後，有爭吵的情形我都有聽到。因我住在隔壁
    ，當時他們一直在爭吵，爭吵一段時間後，原告就說被告打他，後來原告就用兩
    隻手捶被告，被告用手一揮後，原告就摔倒在地，就說是被告打他。」、「原告
 用兩隻手打他，然後被告用手把她撥開，然後原告就跌倒了。」等語綦詳（見本
    院卷第八０頁），且被告亦自承確出手推倒告訴人乙○○○等語，此外，尚有九
    十一年四月二十四日行政院衛生署臺中醫院驗傷診斷書一紙、告訴人乙○○○傷
    勢及現場照片共六紙附卷可稽（見偵查卷第一０頁、第一三頁至第一五頁），堪
    信為真實。雖告訴代理人以證人丙○○住於乙○○○隔壁，兩棟房屋平行，丙○○不可能目睹案發情形，惟丙○○於本院調查時證稱：「我沒有在房子裡面，我
    是在房子隔壁」等語（詳見本院審理卷第八十二頁），是證人丙○○顯有目睹案
    發經過，應無庸疑，又被告雖辯稱：伊係出於正當防衛云云，而告訴人乙○○○
    則指稱：其並未出手打被告，反係被告出手揮了五、六拳，其因以雙手交叉右手
    在前阻擋，才致右前臂受有瘀傷傷害，而跌坐時，左肘亦擦傷云云。按正當防衛
    必須對於現在不法之侵害始得為之，侵害業已過去，即無正當防衛可言。至彼此
    互毆，又必以一方初無傷人之行為，因排除對方不法之侵害而加以還擊，始得以
    正當防衛論。故侵害已過去後之報復行為，與無從分別何方為不法侵害之互毆行
    為，均不得主張防衛權，最高法院三十年上字第一０四０號判例參照。經查：本
    件雖係告訴人乙○○○先出手欲捶打被告，惟被告於告訴人乙○○○捶打未成傷
    後，竟仍以推倒乙○○○撞地之方式，傷害告訴人乙○○○，是被告推人時，侵
    害業已過去，並無正當防衛可言；至告訴人乙○○○雖指稱並未出手捶打被告，
    反係被告出手揮打致成傷云云，惟查，告訴人乙○○○上開指陳，與被告甲○○
    及證人丙○○陳稱均相悖，而證人丙○○僅係告訴人乙○○○之鄰居，雙方雖曾
    因違建等事起糾紛，然尚不至於因此甘冒偽證罪之處罰而為偽證，而又乏其他證
    據足資佐證告訴人乙○○○所陳其因阻擋被告甲○○之毆打而受傷為真，告訴人
    乙○○○前開指訴，尚難認有據。綜前所述，被告甲○○前開辯稱未有傷害犯行
    云云，應係卸責之詞，不足採信。本件事證明確，被告甲○○右揭傷害犯行洵堪
    認定，應予依法論科。
二、核被告甲○○所為，係犯刑法第二百七十七條第一項之普通傷害罪。原審判決就
    被告甲○○傷害部分認罪證明確予以論罪科刑固非無見，惟原審判決疏未認定被
    告甲○○係因先受告訴人乙○○○捶打後，才出手推打告訴人乙○○○，尚屬有
    誤。被告上訴否認前開犯行，指摘原判決不當，依前開理由欄一所示，應無理由
    ；而原審法院檢察署檢察官據告訴人乙○○○請求提起上訴，認原審量刑過輕顯
    有失當，然原審於量刑時，已充分斟酌被告之犯罪動機、目的、手段及告訴人傷
    勢暨犯害態度等一切情狀，尚無不妥，是原審法院檢察署檢察官之上訴亦無理由
    。雖上開被告上訴及原審法院檢察署檢察官據告訴人乙○○○就被告傷害部分請
    求提起上訴均無理由，惟原審判決就被告甲○○傷害部分既有上開可議之處，自
    應由本院將原審判決關於被告甲○○傷害部分予以撤銷改判。爰審酌被告甲○○
    僅因細故，即徒手推打年逾六十歲之告訴人乙○○○，且犯後尚未與告訴人乙○○○和解，並審酌告訴人乙○○○之傷勢尚非嚴重，且當日告訴人乙○○○亦曾
    出手欲捶打被告甲○○等一切情狀，仍量處拘役二十日，並諭知易科罰金之折算
    標準。
貳、駁回上訴部分：
一、原審法院檢察署檢察官公訴意旨另略以：被告於右揭時地前往告訴人乙○○○住
    處理論，於告訴人乙○○○開門後，對告訴人乙○○○恐嚇稱：「我有辦法使你
    兒子沒生意做，你自己也要注意」等語，致告訴人乙○○○心生畏懼，而認被告
    涉犯刑法第三百零五條之恐嚇罪嫌。
二、按犯罪事實應依證據認定之，無證據不得推定其犯罪事實。又不能證明被告犯罪
    者，應諭知無罪之判決，刑事訴訟法第一百五十四條、第三百零一條第一項分別
    定有明文。又按事實之認定，應憑證據，如未能發現相當證據，或證據不足以證
    明，自不能以推測或擬制之方法，以為裁判基礎（最高法院四十年臺上字第八六
    號判例參照）。再告訴人之告訴，本以使被告受刑事訴追為目的，故其陳述是否
    與事實相符，自應調查其他證據，以資審認，苟其所為攻擊之詞，尚有瑕疵，則
    在此瑕疵未予究明以前，即不能遽採為斷罪之基礎（最高法院六十九年臺上字第
    一五三一號判例參照）。
三、本件原審檢察署檢察官認被告涉有恐嚇罪嫌，無非係以告訴人乙○○○之指訴為
    其主要論據。惟查，告訴人乙○○○於警訊時先陳稱：被告對其嚇稱『有辦法使
    我兒子沒生意做』等語（見偵卷第六頁背面）；而於偵訊時則改稱被告對其嚇稱
    ：『要讓妳兒子在臺中沒生意做，妳自己也要注意』等語（見偵卷第二三頁）；
    復於原審調查時改陳稱：被告對其恐嚇稱：『要讓妳兒子在臺中市沒有辦法做生
    意，沒有辦法立足』等語（見原審卷第一九頁），是告訴人乙○○○前後指陳尚
    有出入，已有瑕疵；而被告自警訊至本院調查時均堅稱：伊僅是因乙○○○先對
    伊說讓伊工人沒辦法工作，伊才對乙○○○比喻若你自己兒子沒工作你怎麼辦，
    伊並未說要讓乙○○○之兒子沒生意做，也沒要乙○○○自己也要注意，伊僅係
    出於將心比心，並無恐嚇之意等語，此外，告訴人乙○○○亦陳稱：當時家裡僅
    有其一人等語，並無其他積極證據足資證明被告有恐嚇告訴人，從而，就被告被
    訴恐嚇罪嫌部分，既僅有前後指陳相左有瑕疵之告訴人指訴，參諸上開判例要旨
    ，即難認被告有原審法院檢察署檢察官所指恐嚇犯行。
四、
 （一）至告訴人乙○○○於原審檢察署檢察官偵查中之九十一年六月十四日，即曾
       以告訴補充理由一狀，呈交臺灣臺中地方法院檢察署，並於該理由狀中陳明
       ：被告於進入住處後，經其要求儘速離去仍不離去，而認被告係犯刑法第三
       百零六條第二項侵入住宅罪，期求併予偵查，此有刑事告訴補充理由一狀一
       份在卷可稽（見偵卷第二五頁、第二六頁），足認告訴人於行為後六個月內
       之偵查期間，即已就被告侵入住宅罪部分提出告訴之意思，原審判決誤認告
       訴人乙○○○未提出此部分告訴，尚有誤會，附此敘明。
 （二）又按刑法第三百零六條之構成要件，係以無故侵入他人住宅，或受退去之要
       求而仍留滯者為必要，是倘行為人進入他人之住宅，係經他人主動開門讓其
       進入，而於進屋後，屋主復未積極為退去之要求，則該行為人之進入他人住
       宅行為，即與刑法第三百零六條之構成要件相間。經查：被告陳稱：當天係
       告訴人乙○○○開門讓其進入，而進屋後，乙○○○並未要求其離開等語，
       核與告訴人乙○○○於原審調查時陳稱：被告按電鈴由其開門讓被告進屋後
       ，被告就開始罵人，後來又打人，其當時怕得要命，都沒有跟被告說什麼，
       後來被告就自己出去了，被告進屋期間其都沒有說過什麼話等語相符（見原
       審卷第一九頁），足認被告前開陳述係屬真實。雖告訴人乙○○○事後改陳
       稱：於被告甲○○進入屋內並口出穢言恐嚇後，即要求甲○○儘速離去云云
       ，惟告訴人乙○○○事後所為之指陳已與之前所述：被告進屋期間都沒有說
       過什麼話等語相悖，且乏證據足資證明告訴人乙○○○前開所陳屬實，是告
       訴人乙○○○事後改稱曾要求被告退去，而被告仍繼續留滯云云，尚屬無據
       。
五、綜上所述，既查無其他積極證據，足資認定被告涉有原審法院檢察署檢察官所指
    之恐嚇犯行，其犯罪即屬不能證明，原審認被告被訴恐嚇犯行部分，雖係以被告
    所言，並非以加害告訴人之生命、身體、自由、名譽、財產之事，而認被告之行
    為與刑法第三百零五條之恐嚇罪構成要件不相當，是原審就此部分之認定，尚有
    誤會，惟原審認此部分係屬不能證明，而諭知被告無罪之判決，核無違誤；又就
    被告是否另涉刑法第三百零六條無故侵入住宅罪部分，原審法院檢察署檢察官並
    未就該部分起訴，而告訴人乙○○○所指被告之前開行為，依前開理由欄四所述
    ，亦與刑法第三百零六條之構成要件相間，惟本部分侵入住宅部分果若成立，則
    與前開傷害犯行，有方法結果之牽連關係，為裁判上一罪，爰不另為無罪之諭知
    。原審法院檢察署檢察官據告訴人乙○○○之請求就被告恐嚇及侵入住宅部分上
    訴意旨雖以：被告之行為已該當恐嚇罪之構成要件，且告訴人乙○○○已就被告
    涉犯無故侵入住宅部分提出告訴，且於本件事發時，告訴人乙○○○已要求被告
    退出屋外，是應併予審理被告無故侵入住宅罪嫌部分。惟查：上訴意旨認告訴人
    已提出侵入住宅告訴部分固屬有據，惟依前開理由欄三、四所示，尚均無從認定
    被告成立恐嚇罪及侵入住宅罪，是原審法院檢察署檢察官據告訴人乙○○○之請
    求就被告恐嚇及侵入住宅部分之上訴，其上訴均為無理由，應予駁回。
據上論斷，應依刑事訴訟法第三百六十八條、第三百六十九條第一項前段、第三百六
十四條、第二百九十九條第一項前段，刑法第二百七十七條第一項、第四十一條第一
項前段，罰金罰鍰提高標準條例第一條前段、第二條，判決如主文。
本案經檢察官丁○○到庭執行職務。
中        華        民        國  九 十 二  年     一     月    三十    日
                                  臺灣高等法院臺中分院刑事第三庭
                                        審判長法  官  陳  朱  貴
                                              法  官  劉  連  星
                                              法  官  胡  忠  文
右正本證明與原本無異。
不得上訴。
                                              書記官  許  美  惠
中        華        民        國  九 十 二  年     一     月    三十    日
附錄：本判決論罪科刑法條全文
刑法第二百七十七條第一項：
傷害人之身體或健康者，處三年以下有期徒刑、拘役或一千元以下罰金。
                                                                Ｋ


司法院資訊處製作；財團法人民間司法改革基金會備份。
